臺灣高等法院臺中分院刑事判決　 94年度選上更(一)字第262號
上　訴　人　臺灣彰化地方法院檢察署檢察官
被　　　告　乙○○
上列上訴人因違反公職人員選舉罷免法案件，不服臺灣彰化地方
法院92年度訴字第 657號中華民國93年7月8日第一審判決（起訴
案號：臺灣彰化地方法院檢察署92年度偵續一字第 2號），提起
上訴，本院判決後經最高法院發回更審，本院判決如下：
    主  文
上訴駁回。
    理  由
一、公訴意旨略以：被告乙○○、共同被告游國相（由本院另行
    審理）均明知丙○○係第14屆彰化縣員林鎮鎮長候選人，竟
    與游國相共同基於意圖使丙○○不當選之犯意聯絡，先由乙
    ○○製作標題：給自認『清廉、用心』的民進黨鎮長候選人
    —丙○○的一封公開信，內載：「真替員林鎮民擔心，擔心
    您一向知道抓住權勢及Ａ錢的手法」、「在『清廉』的背後
    隱藏多少不為人知的官商勾結。」、「我擔心一但您選上以
    後，手握員林鎮民的生殺大權，仍要依照以往方式Ａ錢」、
    「政客披著政黨外衣，用政治力遂行政黨外遇，謀取類似砂
    石牌的私人利益」云云之宣傳文件後，於民國（下同）91年
    1 月20日將上開文宣交予游國相，再推由游國相交由不知情
    之印刷店負責人大量印製前揭文宣，並於91年1月21日下午4
    時許起至同年月23日，交予不知情之劉張月梧、陳秀桃、賴
    俊升、陳國華及蕭文哲等送報員，以夾報之方式散發上開由
    乙○○簽名之廣告文宣，傳播上開不實之事，足以影響選民
    對於候選人丙○○品德操守之認知，足生損害於丙○○及選
    舉之公正性。因認被告乙○○涉犯公職人員選舉罷免法第92
    條之罪嫌。
二、訊據被告乙○○（下稱被告）固坦承上開文宣內容為其所撰
    寫，且於前揭時地，由共同被告游國相制作文宣交派報員等
    情不諱，惟矢口否認涉犯公職人員選舉罷免法第92條之犯行
    ，辯稱：伊所製作之公開信內容屬實，當時確實是丙○○將
    晉川砂石公司執照以新台幣（下同） 100萬元的價格賣給伊
    ，有買賣協議書為憑，況且丙○○既然說砂石牌照 1、2 萬
    元就可以申請到，為何伊要花費 100萬元？原因就在81年彰
    化縣政府發布命令，凍結核發砂石業者申請營利事業執照及
    禁止河川採砂石令，伊無法申請公司設立，只好向丙○○購
    買，丙○○申請晉川砂石公司執照再轉售謀取暴利，自屬特
    權、Ａ錢，伊所述並無不實，且本件文宣傳單派報均未發出
    ，並不影響選情云云。
三、首查：
(一)上開文宣內容為被告所撰寫，且於前揭時地，由共同被告游
    國相印製後交送報員之事實，為被告所供承，核與共同被告
    游國相、證人即送報員劉張月梧於警訊之供詞、證詞相符，
    並有記載前開內容之傳單一份附卷可稽（見選他字第 335號
    卷第5頁）。
(二)被告所制作之該文宣內容除標題為：給自認『清廉、用心』
    的民進黨鎮長候選人—丙○○的一封公開信，內載：「真替
    員林鎮民擔心，擔心您一向知道抓住權勢及Ａ錢的手法」、
    「在『清廉』的背後隱藏多少不為人知的官商勾結。」、「
    我擔心一但您選上以後，手握員林鎮民的生殺大權，仍要依
    照以往方式Ａ錢」、「政客披著政黨外衣，用政治力遂行政
    黨外遇，謀取類似砂石牌的私人利益」等語外，並載有被告
    於83年3月14日以100萬元價格向告訴人丙○○購買晉川砂石
    公司之所有權（即被告所稱之公司執照），被告於同日給付
    20萬元訂金後，即未再續為履行契約等情，業有買賣協議書
    影本1份在卷足憑（見選他335號卷第19頁），故上開文宣內
    容中有關被告以 100萬元，向告訴人購買晉川砂石公司執照
    ，於交付20萬元訂金，事後因經濟因素放棄買賣等事實，首
    堪認定。
(三)再共同被告游國相前案涉嫌違反公職人員選舉罷免法案件中
    （下稱前案），被告即曾以證人身分於偵查中證稱：因伊有
    一個砂石開採區，想申請砂石公司之執照，游國相知道後即
    介紹伊買受晉川砂石公司，因買賣前有與游國相聊起，說晉
    川公司如有砂石開採許可證及砂石採區就不會出售，所以游
    國相知道晉川公司並無開採許可權，且達成買賣協議後，因
    伊無法付清餘款，契約訂立後之三個月即83年 6月間即已解
    約，游國相亦知雙方已解約，就叫伊將買賣契約書借給他參
    考，但都沒有歸還等情（見台灣彰化地方法院檢察署85年度
    偵續字第37號偵查卷第26至30頁），足證被告對於晉川砂石
    公司僅有砂石公司執照，並未取得砂石開採許可權，且晉川
    砂石公司僅擁有砂石公司執照，亦無法進行採砂等情亦為知
    之。又上揭晉川砂石公司買賣係共同被告游國相所介紹已如
    前述，而共同被告游國相於85年間競選國大代表期間，業已
    製作內容載有「周清玉核發晉川砂石股份有限公司執照給丙
    ○○，轉手一張紙一百萬！」之文宣，經檢察官以游國相涉
    嫌違反公職人員選舉罷免法提起公訴，並經台灣彰化地方法
    院、本院上訴審、更（一）審均判處游國相有期徒刑四月，
    至本院更（二）審始改判游國相無罪，因檢察官未上訴而判
    決確定，此有前揭歷審判決書在卷足憑，經核諸有關被告以
    100 萬元向告訴人購買晉川砂石公司乙事，業於前案爭議甚
    久，被告乙○○亦為前案之證人，對案件涉訟過程應有所知
    悉，於前案終結後，復於本件第14屆彰化縣員林鎮鎮長競選
    期間，再度以此事攻擊告訴人，顯見被告乙○○與共同被告
    游國相間，確實有使告訴人丙○○不當選之意圖亦明。
(四)是本件被告與共同被告游國相意圖使告訴人丙○○不當選而
    制作上揭文宣交送報員之事實，固堪認定。
四、惟按公職人員選舉罷免法第92條之意圖使候選人當選或不當
    選罪，以行為人有意圖使候選人當選或不當選，而以文字、
    圖畫、錄音、錄影、演講或他法，散布謠言或傳播不實之事
    ，足以生損害於公眾或他人，為構成要件。其所謂散布，乃
    散發傳布於公眾；至於傳播之行為，自以行為人以文字、圖
    畫、錄音、錄影、演講或他法，而著手於傳播不實之事之行
    為，使不特定之多數人，得以共見、共聞之情況，始克相當
    。經查：
(一)起訴書所載被告於91年 1月20日，將宣傳文宣交予游國相，
    再推由游國相交由不知情之印刷店負責人，大量印製文宣，
    並於91年1月21日下午4時許起至同年月23日，交予不知情之
    劉張月梧、陳秀桃、賴俊升、陳國華及蕭文哲等送報員，以
    夾報之方式散發文宣乙節。惟稽之卷內資料，扣案文宣，係
    先後由告訴人丙○○競選總部總幹事陳忠孝，於91年 1月21
    日，持文宣影本 1份，向法務部調查局彰化縣調查站員林據
    點提出檢舉（警卷第4至6頁）；並由告訴人丙○○於同日向
    台灣彰化地方法院檢察署檢察官提出告訴時，同時提出文宣
    1 份（未附卷）；再由告訴人丙○○於同年月25日，向檢察
    官申告時，提出文宣 1份附卷；另由彰化縣警察局員林分局
    人員，於同月22日凌晨3時許至5時許之間，持台灣彰化地方
    法院法官核發之搜索票，分別在陳秀桃、賴俊升、陳國華、
    劉張月梧、蕭文哲等人之處所查獲（警局卷第12至33頁）。
    經核，全卷並無其他關於被告與游國相於91年 1月23日，以
    夾報之方式散發文宣行為之證據，此部分起訴書所載尚嫌乏
    據。
(二)依卷附搜索扣押筆錄及彰化縣警察局員林分局搜索經過結果
    陳報書之記載，本件扣案文宣，計在陳秀桃處所查獲2捆（
    2千5百份）、賴俊升處所查獲1萬零5百份、陳國華處所查獲
    1千5百份、劉張月梧處所查獲約 1千份、蕭文哲處所查獲一
    批約 5百份（警卷第13、20、23、27、35頁）。且證人陳秀
    桃於警詢中陳稱：「是中央日報社芳櫻委託我派發的，何
    人所有，我不知道」（同上卷第11頁反面）；證人賴俊升於
    警詢中陳稱：「警方來時，我所派發之海報均尚未送發出去
    」（同上卷第17頁反面）；證人劉張月梧於警詢中稱：「是
    游國相於91年 1月21日16時許，親自拿2萬4千份到我家，要
    求我幫他邀集員林各送報員來替他夾報，送給訂報客戶，但
　　並未全部送出去」（同上卷第25頁反面）；證人蕭文哲亦於
    警詢中陳稱：「目前辦理中央日報業務及夾報廣告的事項」
    、「該張廣告，我是到員林鎮○○街76號（民眾日報）拿的
    」、「 (警方查扣)約5百張」（同上卷第31頁正反面）。稽
    此，足見上揭證人劉張月梧、陳秀桃、賴俊升、陳國華及蕭
    文哲所持有之文宣，均係於派報處所，尚未散布、傳播前，
    即為員警執行搜索而查扣。
(三)又告訴人丙○○偵查時陳稱：「（選舉宣傳廣告紙何來？）
    我朋友提供的，但名字我不想說」（選他字第203號卷第3頁
    反面），於本院審理中亦未供出該友人姓名以供調查，核告
    訴人丙○○所述亦未能證明該紙文宣，乃因被告與共同被告
    游國相散布或傳播之行為而取得。
(四)綜上，本件告訴人丙○○及陳忠孝所持有之文宣，尚乏證據
    足認係因被告與共同被告游國相之散布或傳播行為而取得之
    物品，復查無其他證據足認被告業將上揭文宣散布或傳播之
    行為，揆諸首揭說明，核與公職人員選舉罷免法第92條之要
    件尚不該當，尚難論以該罪。
五、從而，原審以被告所為未符公職人員選舉罷免法第92條之罪
    而諭知無罪，理由雖有不同，然結論並無不當，公訴人雖據
    告訴人丙○○請求上訴略以：被告所指摘之情節均屬虛構不
    實，且指摘情事亦非可受公評事項，原審率為無罪判決，明
    顯不當云云，並未提出其他新事證以供查證，其上訴非有理
    由，應予駁回。
據上論結，應依刑事訴訟法第368條，判決如主文。
本案經檢察官甲○○到庭執行職務。
中　　華　　民　　國　　94　　年　　10　　月　　18　　日
                刑事第三庭  審判長法　官　江　錫　麟
                                  法　官　廖　柏　基
                                  法　官　林　欽　章
上列正本證明與原本無異。
如不服本判決應於收受送達後十日內向本院提出上訴書狀，其未
敘述上訴之理由者並得於提起上訴後十日內向本院補提理由書（
均須按他造當事人之人數附繕本）。
                                  書記官　巫　彥　佳
中　　華　　民　　國　　94　　年　　10　　月　　18　　日
　　　　　　　　　　　　　　　　　　　　　　　　　　　Ｆ
